最高法院刑事判決　　　　　　　九十六年度台上字第二六六號
上 　訴 　人　台灣高等法院台南分院檢察署檢察官
上訴人即被告　乙○○
選 任辯護 人　黃榮坤律師
被　　　　告　甲○○
　　　　　　　　　　　（
上列上訴人等因被告等擄人勒贖案件，不服台灣高等法院台南分
院中華民國九十五年十月十一日第二審更審判決（九十五年度上
重更(十)字第一六九號，起訴案號：台灣台南地方法院檢察署八十
七年度偵字第三０八０、三三四七、三三四八號），提起上訴，
本院判決如下：
    主  文
原判決撤銷，發回台灣高等法院台南分院。
    理  由
本件原判決撤銷第一審關於論處上訴人即被告乙○○及被告甲○
○共同意圖勒贖而擄人而故意殺被害人罪刑部分之判決，改判仍
論被告甲○○、乙○○以共同意圖勒贖而擄人而故意殺被害人罪
，各處無期徒刑，均諭知褫奪公權終身，扣案之如原判決附表所
示之槍枝及子彈均宣告沒收之，固非無見。
惟查：（一）按刑法上之共同正犯，雖應就全部犯罪結果負其責
任，但科刑時仍應審酌刑法第五十七條各款情狀，為量刑輕重之
標準；又法律固賦予法院個案量刑妥適之裁量權，但此裁量權之
行使應審酌行為人責任之輕重及其行為態樣等一切情狀，依比例
及平等原則為整體之評價，使罪刑均衡，輕重得宜，罰當其罪，
實現刑罰權分配之正義。原判決理由雖說明：「被告甲○○、乙
○○均年輕力壯，不思奮力向上，自食其力，僅因原審同案被告
蔡智仁欲藉端勒贖被害人謝政憲不成，即與之公然於光天化日之
下，頭戴絨毛頭套，共同持槍進入診所，將正為患者看診之醫師
即被害人謝政憲擄走，並勒索鉅額贖款；又未經取贖即將被害人
槍殺，事後為圖湮滅罪跡，復以汽油縱火焚屍，視人命如草芥，
手段殘忍，嚴重危害社會安寧秩序，惡性已重，並參酌被告甲○
○、乙○○二人犯罪之動機、目的、犯罪情節之輕重，參與犯案
並非主謀，僅係阜從犯罪，及犯罪後態度等一切情狀，均判處無
期徒刑，並褫奪公權終身」等旨（原判決第二十四頁倒數第六行
至第二十五頁第五行）。惟原判決事實既認定被告乙○○於犯罪
後自首等情，並於理由說明依修正前刑法第六十二條前段減輕其
刑等旨（原判決第五頁第十六至十九行、第二十三頁倒數第十行
至第二十四頁第一行），果該認定無誤，就被告等之量刑，雖無
失入之處，然原判決並未說明經審酌被告等之犯罪動機、目的、
所生危害及態度等一切情狀，被告乙○○經減輕其刑後，仍應量
處與被告甲○○相同刑度所憑之理由，自嫌判決理由不備。（二
）刑事訴訟法採直接審理主義，故採為判決基礎之證據資料，必
須經過調查程序而顯出於審判庭者，始與直接審理主義相符，否
則其踐行之訴訟程序即屬違背法令；又審判長應將證物提示當事
人、代理人、辯護人或輔佐人，使其辨認；卷宗內之筆錄及其他
文書可為證據者，審判長應向當事人、代理人、辯護人或輔佐人
宣讀或告以要旨；刑事訴訟法第一百六十四條第一項及第一百六
十五條第一項分別定有明文；因之，事實審自應踐行該項程序，
使被告為充分之辯論，始得採為判決之基礎，否則即違背同法第
一百五十五條第二項所定：「未經合法調查之證據，不得作為判
斷之依據」之規定。原審於九十五年九月二十七日審理時，對於
採為論處乙○○本件罪刑之甲○○之供述筆錄，及論處甲○○罪
刑之乙○○之供述筆錄，並未各向甲○○及乙○○宣讀或告以要
旨，遽採為判決之證據，其所踐行之訴訟程序，難謂適法。（三
）證據之取捨與事實之認定，固為事實審法院之職權，惟如調查
所得之證據，就待證事實之內容不相一致時，仍應依經驗法則、
論理法則定其取捨，並於判決理由內詳予說明其所得心證之理由
，方足為事實認定之依據。原判決雖認定被告蔡智仁自始即萌強
擄謝政憲勒贖財物之意圖等情。惟同案被告蔡智仁於第一審法院
調查時供稱：「自始至終，我沒有向謝政憲家屬勒贖錢財之意，
我從未到約定地點取贖款，我擄走謝政憲即是要殺害他，沒有要
錢之意，完全是故佈疑陣」等語（見第一審卷(二)第三十八頁背面
），原判決就蔡智仁上開不同之陳述，未於理由內詳予說明其取
捨之心證理由，亦有判決理由不備之違法。（四）原判決理由三
後段先說明：「被告乙○○以所持九○手槍控制診所內病患及護
士蕭思萍、林頌連等人，並喝『不要動，不要說話』，究之已
使他人之自由完全受其壓制，且屬擄人勒贖行為之一部，均不另
論罪。」（原判決第二十二頁倒數第二行至第二十三頁第二行）
，認定被告乙○○對蕭思萍等人妨害自由之行為，不成立強制罪
，惟嗣又說明：「被告乙○○所犯強制罪、未經許可持有衝鋒槍
罪、意圖勒贖而擄人而故意殺被害人罪及損壞屍體罪間，各均具
有方法與結果之牽連關係……」（原判決第二十三頁倒數第十三
行），認定被告乙○○就上開部分仍成立強制罪，亦有判決理由
矛盾之違誤。上訴意旨執以指摘，為有理由，應認原判決仍有撤
銷發回之原因。
據上論結，應依刑事訴訟法第三百九十七條、第四百零一條，判
決如主文。
中　　華　　民　　國　九十六　年　　一　　月　 十二 　日
                      最高法院刑事第六庭
                          審判長法官  林　增　福
                                法官  邵　燕　玲
                                法官  張　清　埤
                                法官  陳　世　雄
                                法官  蔡　國　在
      本件正本證明與原本無異
                                      書  記  官
中　　華　　民　　國　九十六　年　　一　　月　 十七 　日
                                                Ａ
